【裁判字號】    97,交聲更(一),1
【裁判日期】    970529
【裁判案由】    聲明異議
【裁判全文】
臺灣臺南地方法院交通事件裁定     97年度交聲更(一)字第1號
原處分機關  交通部公路總局嘉義區監理所台南監理站
異議人即受
處分人      甲○○
上列受處分人因違反道路交通管理處罰條例案件，對於交通部公
路總局嘉義區監理所臺南監理站，民國96年6月22日所為之裁決
處分（處分案號：嘉監南字第裁74-M00000000號）聲明異議，經
本院以96年度交聲字第618號裁定異議駁回，異議人提起抗告，
後經臺灣高等法院臺南分院，以96年度交抗字第164號裁定撤銷
並發回更審，本院裁定如下：
      主  文
異議駁回。
      理  由
一、原處分意旨略以：異議人即受處分人甲○○（下稱異議人）
    於民國93年12月26日上午8時50分許，駕駛其所有之車號
    WHX-313號輕型機車，行經台南縣永康市○○路與746巷口處
    時，因「闖紅燈」經台南縣警察局交通警察隊警員 (下稱舉
    發機關)當場製單舉發，嗣原處分機關即交通部公路總局嘉
    義區監理所臺南監理站，以異議人違規事實明確，依道路交
    通管理處罰條例（下稱處罰條例）第53條第1項、第63條第1
    項第3款 (原處分漏載第1項第3款)及違反道路交通管理事件
    統一裁罰基準表 (以下簡稱基準表)之規定，裁處異議人罰
    鍰新臺幣（下同）4500元，並記違規點數3點等語。
二、本件聲明異議意旨略以：異議人對於在台南縣永康市○○路
    闖紅燈之行為不爭執，惟認為修正前處罰條例第65條第1項
    第3款較修正後之規定較有利於異議人，故請准以修正前道
    路交通管理處罰條例規定為易處吊扣駕照之處罰云云。
三、按行政罰法第5條規定：「行為後法律或自治條例有變更
    者，適用行政機關最初裁處時之法律或自治條例。但裁處前
    之法律或自治條例有利於受處罰者，適用最有利於受處罰者
    之規定。」（本法業經總統於94年2月5日，以華總一義字第
    09400016841號令公布，並自95年2月5日開始施行），顯見
    行政罰法係採「從新從輕」原則，亦即違反行政法之義務之
    行為後，如法律或自治條例有變更，則行政裁處之法律適用
    ，原則上從新法即裁處時之法律，例外始從對被告較有利之
    舊法即行為時法。而本件違規行為後，道路交通管理處罰條
    例於94年12月28日修正公布，並於95年7月1日起施行，就有
    關闖越紅燈之違規行為，修正後該條例第53條規定，係將修
    正前該條例第53條：「汽車駕駛人，行經有燈光號誌管制之
    交岔路口闖紅燈者，處1800元以上5400元以下罰鍰。」之規
    定，移列為同條第1項，並增訂第2項：「前項紅燈右轉行為
    者，處600元以上1800元以下罰鍰。」之規定，亦即紅燈右
    轉行為在新法修正施行後，已成為獨立之違規行為，而非同
    條第1項所規定之闖紅燈行為。因此汽車駕駛人行經有燈光
    號誌管制之交岔路口有紅燈右轉行為者，比較修正前該條例
    第53條及修正後該條例第53條第2項規定之法定罰鍰，以修
    正後該條例第53條第2項規定，有利於汽車駕駛人，而汽車
    駕駛人有第53條所列情形者，除依原條款處罰鍰外，無論依
    修正前或修正後同條例第63條第1項第3款規定，均係記違規
    點數3點，此部份並無不同，合先敘明。
四、次按汽車駕駛人，行經有燈光號誌管制之交岔路口闖紅燈者
    ，處1800元以上5400元以下罰鍰，並記違規點數3點；前項
    紅燈右轉行為者，處600元以上1800元以下罰鍰，並記違規
    點數3點。處罰條例第53條、第63條第1項第3款，分別定有
    明文。
五、本院審酌：
  (一)異議人駕駛其所有之車號WHX-313號輕型機車，於上述時、
    地，經舉發機關以闖紅燈為由予以製單舉發。嗣原處分機關
    依處罰條例第53條第1項、第63條第1項第3款並參酌基準表
    之規定，裁處異議人罰鍰4500元並記違規點數3點之事實，
    有：
    本院96年度交聲字第618號交通事件卷宗。
    台灣高等法院台南分院96年度交抗字第164號刑事卷宗。
    等件為證，且為異議人所不否認，此部份事實當可認定。
  (二)異議人違規當日在台南縣永康市○○路與246巷口，駕駛WHX
    -313號輕型機車，違規行為係「闖紅燈」在復興路上由東向
    西行駛，並非「紅燈右轉」，又舉發通知單上所載「闖紅燈
    (右行)」係因舉發警員書寫筆劃問題，此有舉發機關97年1
    月28日南縣警交字第0970004199號函、97年2月25日南縣警
    交字第0970007860號函 (見本院卷第8頁、第11頁)附卷可稽
    。且異議人於本院97年3月24日行調查程序時亦陳述：「時
    間太久，我也忘記是直行或是右轉。我尊重法院的裁決，我
    不爭執違規舉發的事實」等語。故異議人違規行為係闖紅燈
    由復興路東向西行駛而非紅燈右轉部分事實，應可認定。
  (三)其次，修正施行前處罰條例第65條第1項第3款原規定：汽車
    所有人、駕駛人違反道路交通管理，經主管機關裁決後逾15
    日（按：交通事件聲明異議期間已修正為收到裁決書之翌日
    起20日內）未向管轄地方法院聲明異議，或其聲明異議經法
    院裁定確定，而不依裁決或裁定繳納罰鍰，按其罰鍰數額，
    易處吊扣汽車牌照或駕駛執照1個月至3個月。又如不依期限
    繳送汽車牌照或駕駛執照，則吊銷汽車牌照或駕駛執照（現
    已刪除後續易處吊扣等處分，未依期限繳納者直接移送強制
    執行）；另按駕駛執照在性質上為一特許證，持有該特許證
    者，始得合法駕駛車輛，故駕駛執照一經吊扣，車輛駕駛人
    即不能合法駕駛車輛，如此等同剝奪其於吊扣期間駕駛車輛
    之自由（人格權），倘進一步經吊銷駕照，更等於是完全剝
    奪其駕駛車輛之許可，除非另經重新考領，否則其駕駛車輛
    之自由即已喪失，此相較於係對受處分人為一定金額（財產
    權）剝奪之罰鍰而言，屬於對人格權（自由權）侵害之吊扣
    或吊銷駕照，在法益侵害之程度上，即高於對財產權侵害之
    罰鍰處分。基此，依照修正施行前上開條例第65條之規定，
    受處分人於未依規定繳納罰鍰時，既不但可能面對罰鍰之加
    倍處罰，更可能遭到吊扣或吊銷駕駛執照等較罰鍰更為嚴重
    之變更處罰；相較於依修正施行後之現行同條例第65條第1
    項第3款之規定，受處分人於未依規定繳納罰鍰時，係依法
    移送強制執行，其所可能遭受之處罰，僅係法定範圍內之罰
    鍰金額，不但無加倍處罰，更無吊扣或吊銷駕駛執照等進一
    步侵害人格權之處罰。又上開「易處吊扣」、「吊銷」駕駛
    執照等處分，係公路主管機關所為「罰鍰」裁決後，復因受
    處分人逾期不繳納而作出之變更處分，且罰鍰未依期限繳納
    後而依序變更之處分，經核則均比先前之處分來的嚴厲且重
    大。綜上新、舊法規定之比較結果，應以修正後之處罰條例
    第65條第1項第3款之規定，對於行為人較為有利。從而，原
    處分機關就本件違規行為於96年6月22日為裁決時，另根據
    現行處罰條例第65條第1項第3款之規定，而另行記載「罰鍰
    限於96年7月22日前繳納，逾期仍不繳納者，依法移送強制
    執行。」等語，經核於法並無不當，異議人前述所辯，顯係
    對於法律規定之誤解，尚非可採。
  (四)又執行交通勤務警察依法律規定製單舉發違反道路交通管理
    處罰條例所列之違規事實，並由公路主管機關加以處罰，即
    係行政處分。若受處分人不服公路主管機關所為之處罰，依
    處罰條例第87條之規定向管轄地方法院聲明異議，自屬行政
    救濟程序，其舉證責任分配，應採民事訴訟上舉證責任分配
    原則，87年10月28日修正公布之行政訴訟法第136條同揭此
    旨，而明文規定準用民事訴訟法第277條舉證責任分配之原
    則。亦即先由行政機關就其如何履行相關正當法律程序，以
    及人民為何應受行政處罰之客觀違反法令行為，負證明責任
    。而受處罰人就行政機關已為相當證明之事項，亦須就其所
    辯，提出反證，以動搖法院對其可能形成之不利心證。倘受
    處罰人始終未能提出反證，或雖提出，但所提之反證卻不足
    以動搖法院審酌行政機關所提出之相關事證後，對其所形成
    之不利心證評價，依據舉證責任分配之法則，法院仍應為受
    處罰人不利之認定。經查：異議人有闖紅燈之違規事實業經
    證明，原處分機關依裁決時處罰條例之規定裁處亦屬合法，
    已如前述。異議人雖主張曾於違規後至監理站申請易處吊扣
    牌照或駕照，原處分機關人員向異議人表示須俟裁決書開立
    後方可為之，不料原處分機關人員竟怠於行使裁決權，致使
    異議人權益受損云云，惟其並未提出任何積極事證供本院調
    查，本院訊問時其亦表示哪一位監理站人員並不認識也已忘
    記了等語，故其是否為真實即屬可疑，異議人所辯仍不可採
    ，附此敘明。
六、綜上所述，異議人於前述時、地，有闖紅燈之違規事實既可
    認定，原處分機關依裁決時處罰條例第53條第1項、第63條
    第1項第3款並參酌基準表之規定，裁處異議人罰鍰4500元並
    記違規點數3點，經核於法即無違誤，異議人異議內容，並
    無理由，應予駁回。
七、據上論斷，應依道路交通案件處理辦法第19條，裁定如主文
    。
中    華    民    國    97    年    5     月    29    日
                        交通法庭法  官  蔡直青
以上正本證明與原本無異。
如不服本裁定，應於收受送達後5日內向本院提出抗告狀。（應
附繕本）
                                書記官  劉鴻瑛
中    華    民    國    97    年    6     月    2     日


司法院資訊處製作；財團法人民間司法改革基金會備份。
